【裁判字號】    92,台上,5929
【裁判日期】    921023
【裁判案由】    侵占等罪
【裁判全文】
最高法院刑事判決                              九十二年度台上字第五九二九號
    上  訴  人  乙○○
                        送達代.
    選任辯護人  吳武川律師
    上  訴  人  甲○○
右上訴人等因呂俊河自訴侵占等罪案件，不服台灣高等法院中華民國九十二年七月三
十一日第二審更審判決（九十一年度上更(二)字第二五三號，自訴案號：台灣桃園地方
法院八十四年度自字第九四號），提起上訴，本院判決如左：
    主  文
原判決撤銷，發回台灣高等法院。
    理  由
本件原判決認定上訴人甲○○、乙○○分別為桃園證券股份有限公司（下稱桃園證券
公司）之展業員及營業員，均為從事業務之人。彼等於任職期間即民國八十一年八月
間起，共同受自訴人呂俊河之委託從事股票之買賣，雙方約定定期會算買入、賣出之
金額，資金不足時由自訴人以現金交甲○○予以補足，若有獲利則由甲○○將盈利交
予自訴人；乙○○則負責股票之買賣事宜。嗣自訴人於八十二年間因需用款項，通知
上訴人等賣出如原判決附表所示之股票。詎上訴人等竟共同意圖為自己不法之所有，
於出售價值新台幣（下同）五百七十九萬八千三百六十四元之股票後，拒不將價款交
予自訴人，且將渠等為自訴人買入之股票華隆特一萬股、國建二萬四千股、厚生一萬
五千七百七十股、寶建特一萬股、泰豐一千股、六福四千一百股亦予以侵占入己。嗣
經自訴人催討，始由甲○○簽發金額各三百萬元之支票兩張交付自訴人，以為搪塞。
惟屆期經提示均不獲兌現，自訴人始查知上情等情。因而撤銷第一審關於背信部分之
判決，改判論處上訴人等共同侵占對於業務上所持有之物罪刑，固非無見。
惟查：(一)、按有罪之判決書應記載事實，所謂事實不僅指犯罪之行為而言，即犯罪之
時間、處所、動機、目的、手段、樣態、結果等與論罪科刑有關之事項，亦應明確認
定詳細記載，始足以為論罪科刑適用法律之依據。原判決認定上訴人等共同侵占為自
訴人出售股票之價款五百七十九萬八千三百六十四元，及為自訴人買入之股票華隆特
一萬股、國建二萬四千股、厚生一萬五千七百七十股、寶建特一萬股、泰豐一千股、
六福四千一百股等情，而論以業務侵占單純一罪。惟其對於上訴人等究竟於何時、何
地為自訴人出售價值五百七十九萬八千三百六十四元之股票？又於何時、何地將上述
出售股票之價款及為自訴人購入之股票侵占入己？彼等究係基於單一之犯意，以一次
或接續多次之行為侵占全部價款及股票？抑或係基於概括之犯意，以多次可分之行為
連續侵占上述價款及股票等攸關犯罪時間、處所、型態及次數等重要事實，均未於事
實欄內詳加認定記載，亦未於理由內加以論敘說明，依上說明，自不足以為論罪科刑
適用法律之依據。(二)、原判決採用甲○○所簽發之上述三百萬元支票二張，以及乙○
○製作之股票交易明細單一份，作為上訴人等侵占為自訴人出售股票價款五百七十九
萬八千三百六十四元之證據。然該二張支票之金額（共計六百萬元），與原判決認定
上訴人等侵占股票價款之金額五百七十九萬八千三百六十四元，尚非完全吻合。究竟
其發生差額之原因為何？此與該二張支票得否作為上訴人等侵占上述價款之證據有關
，自有詳加剖析說明之必要。本院第一次發回意旨對此已加以指明，乃原判決仍未對
此項疑點加以剖析論述明白，遽行判決，尚嫌理由欠備。又依乙○○所製作之股票交
易明細單觀之，其第十三頁「借款餘額」欄第五行所記載之「五百七十九萬八千三百
六十四元」，似為上訴人等自八十一年八月間起，至八十二年十二月間止，為自訴人
多次買進、賣出股票最後結算之資金餘額（見偵查卷第三十九頁）。原判決認定該金
額係上訴人等於八十二年間為自訴人出售股票之價款，似與該股票交易明細表所載未
盡相符。究竟上訴人等所侵占者係彼等於八十二年間為自訴人賣出股票之價款，抑或
彼等自八十一年八月間起受託為自訴人多次買進、賣出股票最後結算之資金餘額？原
審對此未詳加究明釐清，遽認上訴人等係將八十二年間為自訴人出售股票之價款五百
七十九萬八千三百六十四元侵占入己，亦嫌調查未盡。(三)、刑法第三百三十六條第二
項業務侵占罪之成立，以行為人具有業務上持有之身分關係，為其要件。原判決認定
甲○○、乙○○分別為桃園證券公司之「展業員」及「營業員」；而桃園證券公司出
具之聲明書，及台灣證券交易所股份有限公司八十三年三月九日台證（八三）稽字第
０二０六九號函暨查核報告內亦載稱：甲○○僅係桃園證券公司之「展業員」，並未
具備業務人員之資格，且已於八十二年六月一日離職等旨，有上開函文、聲明書及查
核報告附卷可稽（見偵查卷第四十五頁至第四十七頁）。究竟桃園證券公司所謂「展
業員」或及「營業員」之性質為何？有無為客戶操作股票交易及保管買賣股票資金之
業務？乙○○、甲○○之受自訴人委託買賣股票，究係基於公司營業員之地位，抑或
以其等私人之身分為之？與其業務有何關聯？甲○○侵占自訴人之股票及買賣股票之
價款，係在其離職前所為，或離職後所為？抑或兼而有之？此與判斷甲○○是否具有
業務上持有之身分關係，以及本件有無刑法第三十一條規定之適用攸關，自有詳予究
明釐清，並於理由內加以論敘說明之必要。原審對此未予根究調查明白，遽論以甲○
○業務侵占罪之共同正犯，亦有調查未盡及理由不備之違法。(四)、原判決採用自訴人
所提出其妻呂余秀蓮分別與乙○○及甲○○之妻「阿華」電話對談之錄音帶二捲，作
為上訴人等犯罪之證據。但上訴人等一再主張，上述錄音帶係經多次剪接而成，並聲
請送有關機關鑑定（見原審上易字卷第四十四、六十六頁、原審上更二卷第二宗第三
十三頁）。原審雖依本院前次發回意旨將該二捲錄音帶送請法務部調查局鑑定曾否經
剪接、轉錄或節錄，但對於該局鑑定之結果究竟如何，以及上訴人等前揭主張何以不
足以採信，並未於判決理由內加以論敘說明，即逕採該錄音帶譯文之內容，資為論罪
之證據，亦有理由不備之違法。(五)、按證人於審判外之陳述，除法律有規定者外，不
得作為證據，九十二年九月一日修正生效前刑事訴訟法第一百五十九條定有明文。原
判決採用自訴人之妻呂余秀蓮與甲○○之妻「阿華」電話對談之錄音帶一捲暨其譯文
內容，作為證據。惟查上開電話對談之二人，俱非本案之當事人，其二人前述電話談
話之性質，相類於證人在審判外之陳述，揆之上開規定，應無證據能力。乃原判決逕
採其二人電話交談之錄音帶暨其譯文，作為上訴人等犯罪之證據，其採證自屬違法。
以上或為上訴意旨所指摘，或為本院得依職權調查之事項，應認原判決仍有撤銷發回
之原因。又本件雖屬刑事訴訟法第三百七十六條第三款所列之案件，惟於修正刑事訴
訟法施行前，原得上訴於第三審法院，且已繫屬於法院，依刑事訴訟法施行法第五條
第一項規定，仍應依修正前之法定程序終結之。再原審九十一年七月二十六日下午四
時之勘驗筆錄（見原審卷第二宗第四十一頁）未經受命法官簽名，與法定格式不合，
案經發回，宜併注意更正，附此敘明。
據上論結，應依刑事訴訟法第三百九十七條、第四百零一條，判決如主文。
中      華      民      國    九十二    年      十      月    二十三    日
                              最高法院刑事第六庭
                                  審判長法官  吳  雄  銘
                                        法官  池  啟  明
                                        法官  石  木  欽
                                        法官  郭  毓  洲
                                        法官  吳  三  龍
      右正本證明與原本無異
                                              書  記  官
中      華      民      國    九十二    年      十      月    二十七    日


司法院資訊處製作；財團法人民間司法改革基金會備份。
